最　高　行　政　法　院　判　決　　　　　　　　　九十三年度判字第一三九九號
　　上　訴　人　甲○○
　　訴訟代理人　劉嘉堯律師
　　被 上訴 人　彰化縣政府
　　代　表　人　乙○○
右當事人間因徵收補償事件，上訴人對於中華民國九十二年五月七日臺中高等行政法
院九十二年度訴字第六四號判決，提起上訴。本院判決如左：
    主  文
原判決廢棄，發回臺中高等行政法院。
    理  由
一、本件上訴人在原審起訴主張：上訴人所有坐落彰化縣北斗鎮○○○段第一二九二
    之一地號土地（下稱系爭土地），經被上訴人於九十一年二月間辦理轄內彰一○
    八線道路改善工程時，開闢為道路用地使用。被上訴人為需地機關，亦為辦理徵
    收補償機關，有編列預算，擬具徵收計畫書圖冊等文件，送由核准徵收機關核准
    徵收，並辦理徵收補償義務。經向被上訴人申請辦理，被上訴人竟以九十一年九
    月六日府工土字第○九一○一六七一七九○號函復拒絕，於法不合。訴願決定未
    予糾正，亦屬不合等語，求為撤銷原處分及訴願決定，並命被上訴人對系爭土地
    為辦理編列徵收補償預算，擬具詳細徵收計畫書，並附具徵收土地圖冊或土地改
    良物清冊及土地使用計畫圖，送由核准徵收機關核准後，辦理徵收公告給予補償
    之行政處分之判決。
二、被上訴人則以：系爭土地部分原來即為道路及排水溝既成使用範圍。因該道路為
    鄉道○○○路段狹窄，側溝未加蓋造成淤積，嚴重影響交通安全及居民環境品質
    。經地方人士建議改善，被上訴人乃發包施工，路幅寬度及路肩側水溝均按現況
    改善，並未新闢系爭土地為路，與行政院台六十七內字第六三○一號函釋所示情
    況尚有不同，上訴人自不得據以要求補償。再者，被上訴人辦理彰化縣既成道路
    徵收補償所需經費甚為龐大，必須審酌財源分別緩急，並編列預算送請議會審議
    通過後始得辦理，被上訴人函復尚無違法等語，作為抗辯。
三、原審以：
  （一）私有土地所有權人除法律另有規定外，不得主動請求國家徵收其土地。司法
        院釋字第四○○號解釋僅重申受特別犧牲之人有受相當補償之權利，並非宣
        示人民有請求徵收土地之公法上請求權（除非法律有特別規定，如土地法第
        二百十七條、土地徵收條例第八條、第五十八條第二項等）。內政部為因應
        司法院釋字第四○○號解釋，曾以八十五年十一月二十八日台內地字第八五
        一一三五三號函示﹕「一、．．．既成道路符合行政法院四十五年第八號判
        例存在公用地役關係時，於政府尚未按計畫依法徵收前，如因公眾通行之需
        要，得為必要之改善與養護。至政府興闢及拓寬道路須徵收私有土地時，如
        計畫範圍內包含既成道路，應同時辦理徵收。」此函釋與上開解釋並無不合
        ，本件自得予以援用。
  （二）經查系爭土地為水利用地，被上訴人因地方人士以該土地之部分原為道路及
        排水溝，又該道路為鄉道○○○路段狹窄，側溝未加蓋造成淤積，嚴重影響
        交通安全及居民環境品質等事由，建議改善，乃於九十年十二月二十五日發
        包施工。被上訴人稱該工程均按道路幅寬度於房屋密集區○○○○路肩側水
        溝，並於九十一年六月二十七日完工。查依上訴人所提出之道路拓寬前後照
        片（起訴狀證四）對照結果，系爭道路兩旁之建築物外牆並無變動，是被上
        訴人辦理道路及邊溝改善，係為應公眾通行之需要，為必要之改善與養護，
        並無興闢及拓寬道路而「徵收」私有土地，應無「同時」辦理徵收之問題，
        揆諸前揭說明及釋字第四○○號解釋、內政部八十五年十一月二十八日台內
        地字第八五一一三五三號函釋意旨，上訴人並無請求被上訴人徵收系爭土地
        之權利。
  （三）上訴人主張被上訴人因辦理該工程，業將原有路側電線桿往建築物方向移動
        ，增加道路之使用面積而使用上訴人所有之系爭土地乙節，縱然屬實，惟此
        亦非屬土地法第二百十七條、土地徵收條例第八條及第五十八條第二項等所
        規定之特別情形，上訴人亦不得請求被上訴人應徵收其所有系爭土地。至上
        訴人所引行政院台六十七內字第六三○一號函及六十九年六月二十三日台六
        十九內字第二○七二號函釋意旨，係指政府對於私有土地作為道路使用，如
        符合一定之要件之情形下，例如財政寬裕或獲得上級專案補助經費，應依法
        徵收補償，亦非認人民有主動請求政府徵收土地之權利，難資為上訴人有利
        之依據。
  （四）是原處分否准上訴人申請徵收，並無違誤，訴願決定予以維持，亦無不合。
        上訴人訴請撤銷，並命被上訴人對系爭土地為辦理編列徵收補償預算，擬具
        詳細徵收計畫書，並附具徵收土地圖冊或土地改良物清冊及土地使用計畫圖
        ，送由核准徵收機關核准後，辦理徵收公告給予補償之行政處分，難謂有理
        由等情，因而判決駁回上訴人之訴。
四、本院判斷如下：
  （一）原判決認定被上訴人辦理轄內彰一○八線道路改善工程時，僅就該道路原有
        路面及路肩側水溝為改善養護，無開闢系爭土地為道路用地而使用之事實，
        因而認為參照司法院釋字第四○○號解釋、內政部八十五年十一月二十八日
        台內地字第八五一一三五三號函釋意旨，上訴人無請求被上訴人徵收系爭土
        地之權利。是其前提之認定事實是否確實，自屬所關頗切。觀其認定事實，
        無非依上訴人所提出之道路拓寬前後照片（起訴狀證四）對照結果，顯示道
        路兩旁之建築物外牆並無變動為論據。然而原有道路似非以兩旁之建築物外
        牆為界線，豈能以兩旁之建築物外牆並無變動，證明道路未經拓寬而使用系
        爭土地。上訴人提出該照片，用以證明其主張被上訴人有拓寬道路使用其所
        有系爭土地之事實，何以不足採信，原判決理由未予說明，尚有不備。
  （二）依被上訴人九十一年七月十一日府工土字第○九一○一二五○九一○號函復
        上訴人，略謂被上訴人辦理轄內彰一○八線道路改善工程，其用地係協調以
        無償方式取得，並徵得北斗鎮公所同意協助協調取得，始予辦理等語，似有
        取得道路用地之情形。上訴人於原審準備程序中，主張既有道路原先未占用
        系爭土地，原本也無水溝，經被上訴人辦理該工程拓寬道路後，始設水溝，
        水溝占用系爭土地，曾經地政事務所測量占用二一七平方公尺，北斗鎮公所
        公文也說明有拓寬情形。參考其提出之工程施工前照片，似不見有水溝之存
        在，事關被上訴人辦理上開工程有無拓寬道路占用上訴人所有系爭土地事實
        之認定，如有政府機關公文書為證，非不可命上訴人提出，或依職權調查，
        乃原判決未予置理，不無未盡調查之缺失。
  （三）被上訴人非徵收核准機關，上訴人起訴主張及聲明，並非請求被上訴人徵收
        其所有系爭土地，而是主張被上訴人將其所有系爭土地闢建為道路，為需地
        機關，亦為辦理徵收補償機關，有編列預算，擬具徵收計畫書圖冊等文件，
        送由核准徵收機關核准徵收，並辦理徵收補償義務。聲明請求判命被上訴人
        對系爭土地為辦理編列徵收補償預算，擬具詳細徵收計畫書，並附具徵收土
        地圖冊或土地改良物清冊及土地使用計畫圖，送由核准徵收機關核准後，辦
        理徵收公告給予補償之行政處分。原判決以私有土地所有權人除法律另有規
        定外，不得主動請求國家徵收其土地為由，認為上訴人不得請求被上訴人徵
        收其所有系爭土地，因而駁回上訴人之上開聲明，殊以上訴人起訴主張及聲
        明，在於請求被上訴人徵收其所有系爭土地，不無誤會。何以上訴人上開主
        張不可採，聲明為無理由，未見原判決理由說明，亦有不備。
  （四）末查上訴人雖主張提起課以義務訴訟，請求判決被上訴人作成行政處分，然
        而依其主張及聲明之內容，要求被上訴人編列預算，擬具徵收計畫書圖等文
        件送徵收核准機關，迨核准徵收後辦理公告，給予補償，似屬事實行為，其
        主張及聲明實不明確，原判決未經闡明，逕依課以義務訴訟審理，亦違闡明
        義務。從而上訴意旨執以指摘，求予廢棄原判決，為有理由。本案事實尚非
        明確，應發回原法院更審。
據上論結，本件上訴為有理由，依行政訴訟法第二百五十六條第一項、第二百六十條
第一項，判決如主文。
中　　華　　民　　國　　九十三　　　年　　  十一　　　月　　　五　　　　日
                    最 高 行 政 法 院  第 一 庭
                                審 判 長 法  官　　　黃　綠　星
                                         法  官      吳  明  鴻
                                         法  官　　　蔡　進　田
                                         法  官　　　黃　璽　君
                                         法  官　　　廖　宏　明
右  正  本  證  明  與  原  本  無  異
　　　　　　　　　　　　　　　　　　　　 法院書記官　邱  彰  德
中　　華　　民　　國　　九十三　　　年　　　十一　　　月　　　五　　　　日
